【裁判字號】    99,交上易,144
【裁判日期】    990907
【裁判案由】    過失致死等
【裁判全文】
臺灣高等法院刑事判決               99年度交上易字第144號
上  訴  人
即  被  告  甲○○
輔  佐  人
即被告之母  丙○○
上列上訴人因過失致死等案件，不服臺灣臺北地方法院98年度交
易字第33號，中華民國99年 4月12日第一審判決（起訴案號：臺
灣臺北地方法院檢察署98年度偵字第22307、24233號），提起上
訴，本院判決如下：
    主  文
原判決撤銷。
甲○○因過失致人於死，處有期徒刑陸月，如易科罰金，以新臺
幣壹仟元折算壹日。緩刑參年。
    事  實
一、甲○○於民國98年 9月17日上午8時許，騎乘車號623-CND號
    重型機車，自臺北縣新莊市○○○路86巷26號住處出發，欲
    至臺北市○○路○段43號工作地點工作，於當日上午 8時30
    分許，沿臺北市○○○路由北往南行駛，行近中山南路與常
    德街口之速限時速50公里路段，應注意行車速度，依速限標
    誌或標線之規定，無速限標誌者行車時速不得超過50公里，
    且正值上班車流量巔峰時段，駕駛人應注意車前狀況，隨時
    採取必要之安全措施，依當時天候晴、日間自然光線、柏油
    路面乾燥、無缺陷、無障礙物及視距良好，客觀上並無不能
    注意之情事，竟疏未遵行車時速50公里之速限及注意車前狀
    況，猶以時速60、70公里之車速前駛及自右超越同向前方某
    不詳車號自用小客車，致自後追撞該小客車前方之丁○○騎
    駛後載其妻謝李絹媚之 TWJ-392號輕型機車，丁○○與謝李
    絹媚及甲○○均人車倒地，謝李絹媚因此受有頭部外傷、顱
    內出血及硬腦膜下出血之傷害，丁○○受有頭部外傷、右肘
    擦傷、右膝挫傷之傷害，甲○○受有雙側膝蓋擦傷及挫傷、
    右肘及左手擦傷、右肩挫傷之傷害，經路人報警並通知救護
    車到場將謝李絹媚、丁○○及甲○○送醫急救，謝李絹媚仍
    因傷重，於翌日（18日）上午11時許不治死亡。甲○○於肇
    事後，於前來處理之承辦警員乙○○未知犯人係何人之前，
    即當場承認駕車肇事，進而接受裁判。
二、案經甲○○自首及臺北市政府警察局中正第一分局報請及丁○○訴請臺灣臺北地方法院檢察署檢察官偵查起訴。
    理  由
壹、證據能力部分：
    按被告以外之人於審判外之陳述，雖不符刑事訴訟法第一百
    五十九條之一至第一百五十九條之四之規定，而經當事人於
    審判程序同意作為證據，法院審酌該言詞陳述或書面陳述作
    成時之情況，認為適當者，亦得為證據；當事人、代理人或
    辯護人於法院調查證據時，知有刑事訴訟法第一百五十九條
    第一項不得為證據之情形，而未於言詞辯論終結前聲明異議
    者，視為有前項之同意，刑事訴訟法第一百五十九條之五第
    一項、第二項分有明文。經查，本判決下列所引用之各項證
    據，檢察官及被告甲○○、輔佐人於本院準備程序期日均同
    意引為本案證據，又於本院言詞辯論終結前均未聲明異議，
    本院審酌上開證據資料製作時之情況，尚無違法不當及證明
    力明顯過低之瑕疵，亦認為以之作為證據應屬適當，故揆諸
    前開規定，爰依刑事訴訟法第一百五十九條之五規定，認前
    揭證據資料均有證據能力。本院並於審判期日依法進行證據
    之調查、辯論，當事人於訴訟上程序權利，已受保障。
貳、認定犯罪事實所憑之證據及其認定之理由：
一、上揭被告於前揭時、地騎乘重型機車未遵行行車時速五十公
    里之速限，以60、70公里之車速超速前駛及疏未注意車前狀
    況，致自後追撞告訴人丁○○所騎乘後載其妻即被害人謝李
    絹媚之輕型機車，致告訴人丁○○及被害人謝李絹媚人車倒
    地之事實，坦承不諱，且據告訴人指述甚詳，並有道路交通
    事故現場圖、臺北市政府警察局中正第一分局交通分隊道路
    交通事故補充資料表、車禍現場、車損及被告、告訴人受傷
    照片在卷可稽（98年度相字第 649號卷第23頁、第26頁至第
    44 頁）。被害人謝李絹媚因本次車禍受有頭部外傷、顱內
    出血及硬腦膜下出血之傷害，告訴人因本次車禍受有頭部外
    傷、右肘擦傷、右膝挫傷之傷害，經送國立台灣大學醫學院
    附設醫院急救，被害人謝李絹媚仍因頭部鈍傷、顱內出血、
    中樞神經休克，於98年 9月18日上午11時許不治死亡之情，
    亦有國立臺灣大學醫學院附設醫院診斷證明書（98年度相字
    第649號卷第6頁、第22頁）在卷可稽，被害人謝李絹媚確因
    本件車禍受傷死亡，亦經臺灣臺北地方法院檢察署檢察官督
    同檢驗員相驗明確，製有相驗屍體證明書、驗斷書及勘驗筆
    錄、照片等在卷可憑（98年度相字第 649號卷第48頁、51頁
    至第57頁、第62頁至第71頁）。
二、按行車速度，依速限標誌或標線之規定，無速限標誌者行車
    時速不得超過五十公里，又駕駛人應注意車前狀況，隨時採
    取必要之安全措施，道路交通安全規則第93條第1項第1款、
    第94條第 3項前段分別定有明文。被告考領有普通重型機車
    駕駛執照，此有被告普通重型機車駕駛執照（98年度偵字第
    22307號卷第9頁）在卷可稽，被告騎乘重型機車上路，對上
    述交通安全規則自應知悉，且應遵守，以確保道路交通安全
    。依卷附之道路交通事故現場圖及車禍發生當日警方經人報
    案到場拍攝之現場照片（98年度相字第 649號卷第19頁、第
    23頁），可知車禍發生路段在中山南路近常德街口，屬市區
    道路，無速限之標誌及標線，依前述道路交通安全規則規定
    ，不得超過50公里，又時值上午 8時30分上班車流量巔峰時
    期，自應注意車前狀況，以隨時採取必要安全措施，惟據被
    告供稱當時車速60、70公里（98年度相字第649號卷第12 頁
    ），並表示：「…當時我前面有部自小客車…我從該部小客
    車右方超車過去時，才看到輕型機車…此時已經煞車不及，
    就發生車禍…」（98年9月17日警詢筆錄，98年度偵字第223
    07號卷第 6頁）、「…（發生危害狀況時距離對方多遠？採
    取何種反應措施？）並未注意與我碰撞的對方在那（哪）…
    」（98年 9月17日臺北市政府警察局中正第一分局交通分隊
    交通事故談話紀錄表，98年度偵字第 22307號卷第20頁）等
    語，足見被告未遵行行車速限50公里之車速超速前駛，且未
    注意車前狀況；由於車禍發生時，天候晴、日間自然光線、
    柏油路面乾燥、無缺陷、無障礙物及視距良好，此有車禍發
    生當日警方經人報案到場拍攝之現場照片（98年度相字第64
    9 號卷第23頁）可稽，顯見被告當時於客觀上並無不能注意
    之情事，竟未遵守行車速限超速行駛及未注意車前狀況，以
    致肇事，被告之行為自有過失至明。而且，本件車禍案件，
    經送請臺北市車輛行車事故鑑定委員會鑑定結果，亦同認被
    告騎乘重型機車行經車禍發生路段未注意車前狀況、涉嫌超
    速行駛為本件事故肇事原因，有臺北市交通事件裁決所98年
    11月10日北市裁鑑字第09842855500 號函送臺北市車輛行車
    事故鑑定委員會鑑定意見書（98年度偵字第24233號卷第4頁
    至第 7頁）在卷可稽。因告訴人丁○○受傷及被害人謝李絹
    媚死亡係因本件交通事故所致，被告之過失行為與告訴人受
    傷、被害人謝李絹媚之死亡結果間，具有相當因果關係甚明
    ，故被告自應就其過失行為負責。
三、再查，依證人即處理本案車禍之承辦員警乙○○於本院審理
    時證稱：伊到現場前，及到現場處理時，均不知道是何人肇
    事。因伊到現場時，當事人都已經送去醫院。伊在臺大急診
    室對被告製作談話紀錄表前，仍不知道本件犯罪人為何人。
    伊是到臺大醫院急診室後，詢問是何人在中山南路與常德街
    口發生車禍，臺大醫院駐警告知是被告與告訴人發生車禍，
    伊當時有詢問被告，被告承認他是在中山南路與常德街口發
    生車禍。本案是路人報案，只說是在中山南路與常德街口發
    生車禍，並沒有指明是何人、何種車輛發生車禍等語（見本
    院99年 8月24日審判筆錄第3、4頁），足認本案於案發時，
    到場處理之員警乙○○至臺大醫院對被告製作談話紀錄表前
    ，尚不知被告犯罪，而於與被告製作談話紀錄後，經由被告
    之告知，始知悉犯罪之人，故被告因對於未發覺之犯罪，在
    有偵查犯罪職權之公務員知悉犯罪事實及犯人之前，向職司
    犯罪偵查之公務員坦承犯行，並接受法院之裁判，自合於自
    首之規定。
四、綜上所述，本件事證明確，被告所犯過失致人於死、過失傷
    害犯行，均堪以認定，均應依法論處。
參、論罪：
    核被告上開所為，係犯刑法第276條第1項之過失致死罪、第
    284條第1項前段過失傷害罪。被告以一駕車不慎行為，同時
    致告訴人丁○○受有上述傷害及致被害人謝李絹媚生死亡結
    果，係屬一行為觸犯數罪名之想像競合犯，應依刑法第55條
    規定，從罪刑較重之刑法第276條第1項過失致死罪論處。本
    件交通事故發生後，被告於前來處理之警員未知犯人係何人
    之前，即當場承認駕車肇事，嗣並接受裁判，符合刑法第62
    條前段自首要件，已如前述，爰依法減輕其刑。
肆、原審對被告論罪科刑，固非無見。惟查：依證人即承辦員警
    乙○○於本院前述證詞，被告於前來處理之警員未知犯人係
    何人之前，即當場承認駕車肇事，嗣並接受裁判，符合刑法
    第62條前段自首要件，已如前述，自合於自首之規定。又被
    告於原審判決後之99年6月22日，已與告訴人以新臺幣150萬
    元成立調解，被告並已依調解錄筆錄給付，而達成和解，此
    有調解筆錄附卷可參，且告訴人代理人亦於本院審理時，表
    示已與被告達成和解，錢也已經拿到等語（見本院99年8 月
    24日審判筆錄第 2頁）明確，是本件被告已與告訴人、被害
    人家屬均達成和解。再者，被告領有身心障礙手冊（輕度智
    障，惟其辨識其行為違法或依其辨識而行為之能力，並無顯
    著減低之情形），為身心障礙之人。原審量刑時未及審酌上
    情，自有未洽。被告上訴意旨指摘原判決量刑過重，雖係就
    原審適法之職權行使，任加指摘，而無理由，然原判決既有
    上揭可議之處，自應由本院將原判決撤銷，就該案件自為判
    決。爰審酌被告之過失程度未輕，同時造成告訴人受有上述
    傷害及致被害人謝李絹媚死亡之嚴重後果，惟被告為身心障
    礙之人，無任何犯罪前科，平日素行尚無不良，有本院被告
    全國前案紀錄表可稽、且犯後自首犯行，並與告訴人及被害
    人謝李絹媚家屬達成和解，賠償其等損害，已如前述及犯後
    坦承犯行，犯後態度尚佳等一切情狀，量處如主文第二項所
    示之刑，並諭知有期徒刑如易科罰金之折算標準如主文第 2
    項所示。末查，被告前未曾受有期徒刑以上刑之宣告，有卷
    附本院被告甲○○全國前案紀錄表 1份可按，又被告領有身
    心障礙手冊（輕度智障），為身心障礙之人，其因一時過失
    ，偶罹刑典，事後已深具誠意，態度良好，並於本院審理中
    與告訴人及被害人家屬達成和解，已如前述，綜合上情，本
    院認被告經此起訴、審判與刑之宣告，當知所警惕，信無再
    犯之虞，本院認其所宣告之刑以暫不執行為適當，併予宣告
    緩刑3年，以啟自新。
據上論斷，應依刑事訴訟法第369條第1項前段、第364條、第299
條第 1項前段，刑法276條第1項、第284條第1項前段、第55條、
第62條前段、第41條第1項前段、第74條第1項第1款，判決如主
文。
本案經檢察官李良忠到庭執行職務。
中    華    民    國    99    年    9     月    7     日
                  刑事第七庭  審判長法  官  宋明蒼
                                    法  官  楊智勝
                                    法  官  游紅桃
以上正本證明與原本無異。
不得上訴。
                                    書記官  戴伯勳
中    華    民    國    99    年    9     月    8     日
附錄論罪科刑法條：
中華民國刑法第276條第1項（過失致死罪）
因過失致人於死者，處 2 年以下有期徒刑、拘役或 2 千元以下
罰金。

司法院資訊處製作；財團法人民間司法改革基金會備份。
